【裁判字號】    98,重上,52
【裁判日期】    981104
【裁判案由】    清償債務
【裁判全文】
臺灣高等法院高雄分院民事判決          98年度重上字第52號
上  訴  人  澎湖海洋開發股份有限公司
法定代理人  甲○○
訴訟代理人  陳忠勝律師
被上訴人    乙○○
訴訟代理人  林樹根律師
            洪茂松律師
            邱麗妃律師
上列當事人間請求清償債務事件，上訴人對於民國98年6 月23日
台灣澎湖地方法院97年度重訴字第2 號第一審判決提起上訴，本
院於98年10月21日言詞辯論終結，判決如下：
    主      文
上訴駁回。
第二審訴訟費用由上訴人負擔。
    事實及理由
 一、被上訴人起訴主張：上訴人前於民國81年間，向中央信託
     局股份有限公司（下稱中央信託局）借款新台幣（下同）
     數千萬元，並由被上訴人提供所有坐落高雄市○○區○○
     段777 、778 地號土地，及其上3564、214 、3565、969
     建號，門牌高雄市○○區○○街101 、101 之1 號房屋，
     設定抵押權登記予中央信託局。嗣被上訴人所有之上開不
     動產經台灣高雄地方法院（下稱高雄地院）95年度執字第
     56760 號強制執行〔執行程序中，中央信託局於96年7 月
     1 日，由台灣銀行股份有限公司（下稱台灣銀行）吸收合
     併〕，於96年8 月30日以1,450 萬6,800 元拍定，經執行
     法院於97年1 月22日實行分配結果，台灣銀行以第一順位
     抵押債權人身分，獲償執行費用34萬3,326 元、抵押債權
     1, 167萬3,804 元，合計1,201 萬7,130 元，即以被上訴
     人所有不動產拍賣所得，清償上訴人對中央信託局（已併
     入台灣銀行）之債務共計1,201 萬7,130 元等情，爰依物
     上保證人求償權之法律關係，求為命上訴人給付1,201 萬
     7, 130元，及自支付命令送達翌日起，至清償日止，按週
     年利率5%計算之利息之判決（原審為被上訴人勝訴之判決
     ，上訴人不服聲明上訴）。被上訴人答辯聲明：(一)上訴駁
     回。(二)第二審訴訟費用由上訴人負擔。
二、上訴人則以：被上訴人原係上訴人公司之負責人，嗣被上訴
    人及其他股東薛政敏等人將持有之上訴人公司股份賣予訴外
    人甲○○，甲○○因此成為上訴人公司之負責人，由被上訴
    人及薛政敏等人與甲○○簽訂之  「買賣契約書」、「和解
    契約書」，內容均約定上訴人公司之債務（含積欠中央信託
    局之債務）全由甲○○承擔，且上訴人積欠中央信託局之債
    務，自甲○○接手經營後，均改以甲○○個人名義之支票清
    償，亦為中央信託局承認受領，況被上訴人於96年6 月27日
    向中央信託局陳情時亦稱「由甲○○先生全權經營主導並清
    償對外一切債務，包含清償貴局5,000 萬之貸款在內」等語
    ，顯見上訴人公司之債務已全部移轉給訴外人甲○○，上訴
    人公司已脫離原與中央信託局之債務關係，茲被上訴人縱因
    拍賣而遭損失，亦僅能向甲○○求償，而與上訴人公司無涉
    ；又縱認被上訴人得行使物上代位求償權，因執行費用34萬
    3,326 元係繳納給法院之費用，非屬中央信託局之債權，該
    部分自不在被上訴人得承受之範圍內等語資為抗辯。並上訴
    聲明：(一)原判決廢棄。(二)被上訴人在第一審之訴及假執行之
    聲請均駁回。(三)第一、二審訴訟費用由被上訴人負擔。
三、兩造不爭執事項：
  (一)被上訴人原係上訴人公司負責人，上訴人於81年間向中央信
    託局借款數千萬元，並由被上訴人提供所有坐落高雄市○○
    區○○段777 、778 地號土地，及其上3564、214 、3565、
    969 建號，門牌高雄市○○區○○街101 、101 之1 號房屋
    ，設定抵押權登記予中央信託局。
  (二)上訴人公司之原全體股東即被上訴人、薛政敏等人，嗣自82
    年10月28日起，陸續與甲○○簽訂「買賣契約書」、「補充
    買賣契約書」、「補充買賣契約書(二)」、「和解契約書」、
    「股份讓與契約書」，除將擁有該公司之全部股份出售予甲
    ○○外，並與甲○○約定應由甲○○負責清償上開上訴人公
    司積欠中央信託局之全部抵押借款債務。
  (三)被上訴人所有之上開不動產經高雄地院95年度執字第56760
    號強制執行（執行程序中，中央信託局於96年7 月1 日，由
    台灣銀行吸收合併），於96年8 月30日以1,450 萬6,800 元
    拍定，經執行法院於97年1 月22日實行分配結果，台灣銀行
    以第一順位抵押權人身分，獲償執行費用34萬3,32 6元、抵
    押債權1,167 萬3,804 元，合計1,201 萬7,130 元。
四、兩造爭執事項：被上訴人依民法第879 條第1 項（物上保證
    人求償權）規定，請求上訴人給付（包括抵押債權1,167 萬
    3,804 元、執行費用34萬3,326 元，合計1,201 萬7,130 元
    ），是否有理由？
  (一)查96年9 月28日修正施行前之民法第879 條第1 項規定：「
    為債務設定抵押權之第三人，代為清償債務或因抵押權人實
    行抵押權致失抵押物之所有權時，依關於保證之規定，對於
    債務人，有求償權。」（另依民法第749 條關於保證之規定
    ，保證人向債權人為清償後，於其清償之限度內，承受債權
    人對於主債務人之債權。但不得有害於債權人之利益。），
    修正後民法第879 條第1 項規定：「為債務人設定抵押權之
    第三人，代為清償債務，或因抵押權人實行抵押權致失抵押
    物之所有權時，該第三人於其清償之限度內，承受債權人對
    於債務人之債權。但不得有害於債權人之利益」。查本件上
    訴人於81年間向中央信託局借款數千萬元，並由被上訴人提
    供所有坐落高雄市○○區○○段777 、778 地號土地，及其
    上3564、214 、3565、969 建號，門牌高雄市○○區○○街
    101 、101 之1 號房屋，設定抵押權登記予中央信託局等情
    ，為兩造所不爭執。而被上訴人之上開不動產經高雄地院95
    年度執字第56760 號強制執行（執行程序中，中央信託局於
    96年7 月1 日，由台灣銀行吸收合併），於96年8 月30日以
    1,450 萬6,800 元拍定，經執行法院於97年1 月22日實行分
    配結果，台灣銀行以第一順位抵押權人身分，獲償執行費用
    34萬3,32 6元、抵押債權1,167 萬3,804 元，合計1,201 萬
    7,130 元。被上訴人為上訴人積欠中央信託局之借款債務提
    供抵押物憑以擔保，茲該抵押物經拍賣後，中央信託局已獲
    有清償，均有如上述，則被上訴人主張依民法第879 條第1
    項物上代位求償權法律關係，請求上訴人給付，自無不合。
  (二)上訴人辯稱：被上訴人原係上訴人公司之負責人，嗣被上訴
    人及其他股東薛政敏等人將持有之上訴人公司股份賣予甲○
    ○，甲○○因此成為上訴人公司之負責人，經約定上訴人公
    司之債務已全部移轉給甲○○，上訴人公司已脫離原與中央
    信託局之債務關係，被上訴人縱因拍賣而遭損失，亦僅能向
    甲○○求償，而與上訴人公司無涉云云，並據提出被上訴人
    及薛政敏等人與訴外人甲○○簽訂之「買賣契約書」、「和
    解契約書」為證，惟查：
  1.按，第三人與債務人訂立契約承擔其債務者，非經債權人承
    認，對於債權人不生效力，民法第301 條定有明文。又債務
    之承擔，關係債權人之利害甚大，非得債權人之同意，不能
    發生拘束債權人之效力（最高法院18年上字第2369號判例參
     照）。
  2.查被上訴人等人另與訴外人甲○○簽訂「買賣契約書」、「
    補充買賣契約書」、「補充買賣契約書(二)」、「和解契約書
    」、「股份讓與契約書」，約定應由訴外人甲○○負責清償
    上訴人積欠中央信託局之全部抵押借款債務，惟並不能證明
    中央信託局同意由甲○○承擔上訴人之債務。至甲○○以個
    人名義之支票清償，經中央信託局兌領，亦僅能證明甲○○
    係清償上訴人之債務，此觀諸上訴人陳稱：上訴人積欠中央
    信託局之債務，自甲○○接手經營後，有以甲○○個人名義
    之支票清償等語甚明；另被上訴人於96年6 月27日向中央信
    託局陳情時陳稱「由甲○○先生全權經營主導並清償對外一
    切債務，包含清償貴局五千萬之貸款在內」等情，亦僅能證
    明訴外人甲○○嗣後加入上訴人與中央信託局既存之關係而
    成為新債務人，為併存的債務承擔，上訴人仍不能因此免責
    。又上訴人係中央信託局之借款債務人，從未變動，此觀諸
    被上訴人上開設定抵押憑以擔保之不動產經高雄地院95年度
    執字第56760 號強制執行拍定後，中央信託局（台灣銀行）
    係以上訴人之第一順位抵押債權人身分取得分配款項，有本
    院調來高雄地院95年度執字第56760 號強制執行案卷可稽。
    且上訴人在上開執行案卷並未主張其非債務人，亦未提起債
    務人異議之訴或分配表異議之訴，俱見中央信託局並未同意
    甲○○承擔上訴人之債務；此外，上訴人又不能舉證以實其
    說。上訴人所辯上訴人之債務已全部移轉給訴外人甲○○，
    上訴人公司已脫離原與中央信託局之債務關係，被上訴人僅
    能向訴外人甲○○求償云云，不足為採。至被上訴人是否與
    甲○○約定上訴人公司之債務由甲○○清償，為別一問題，
    與本件無關。
  (三)上訴人又辯稱：執行費用34萬3,326 元係繳納給法院之費用
    ，非屬中央信託局之債權，該部分自不在被上訴人得承受之
    範圍內云云。經查：
  1.按，抵押權所擔保者為原債權、利息、遲延利息、違約金及
    實行抵押權之費用，民法第861 條第1 項前段定有明文。
  2.查，抵押權人中央信託局於高雄地院95年度執字第56760 號
    執行案件，受分配之執行費用34萬3,326 元，係實行抵押權
    之費用，為抵押權擔保之範圍，屬於抵押債權人對債務人即
    上訴人之債權。被上訴人所有上開不動產經法院拍賣後，以
    拍賣所得清償中央信託局為實行抵押權之費用34萬3,326 元
    ，依民法第879 條第1 項之規定，亦應由被上訴人承受中央
    信託局對上訴人此部分債權。上訴人辯稱：執行費用34萬3,
    326 元係繳納給法院之費用，非屬中央信託局之債權，該部
    分不在被上訴人得承受之範圍內云云，亦非可採。
 (四)本件被上訴人所有之上開不動產經高雄地院95年度執字第56
   760 號強制執行，於96年8 月30日以1,450 萬6,800 元拍定
   ，經執行法院於97年1 月22日實行分配結果，中央信託局（
   台灣銀行）以第一順位抵押權人身分，獲償執行費用34萬
   3,326 元、抵押債權1,167 萬3,804 元，有上開執行案卷可
   稽。本件中央信託局之抵押債權1,167 萬3,804 元及代上訴
   人預納之執行費用34萬3326元，既已均經行使對於系爭不動
   產之抵押權而獲清償，本件被上訴人自得代位求償之金額，
   為1,201 萬7,130 元（包括中央信託局受償之執行費用34萬
   3,326 元）。
五、綜上所述，被上訴人請求上訴人給付1,201 萬7,130 元及自
    支付命令送達之翌日即97年8 月29日起，至清償日止，按週
    年利率5%計算之利息，為有理由，應予准許。原審判命上訴
    人如數給付，於法並無不合。上訴意旨，指摘原判決不當，
    求予廢棄改判，為無理由，應予駁回。
六、據上論結，本件上訴為無理由，依民事訴訟法第449 條第1
    項、第78條，判決如主文。
中    華    民    國    98    年    11    月     4    日
                            民事第五庭
                                審判長法官  蔡明宛
                                法      官  魏式璧
                                法      官  曾錦昌
以上正本證明與原本無異。
如對本判決上訴，須於判決送達後20日內向本院提出上訴狀，其
未表明上訴理由者，應於上訴後20日內向本院提出上訴理由書（
均須按他造當事人之人數附繕本）。上訴時應提出委任律師或具
有律師資格之人之委任狀，並依附註條文規定辦理。
中    華    民    國    98    年    11    月     4    日
                                書  記  官  梁美姿
附註：
民事訴訟法第466 條之1 ：
對於第二審判決上訴，上訴人應委任律師為訴訟代理人，但上訴
人或其法定代理人具有律師資格者，不在此限。
上訴人之配偶、三親等內之血親、二親等內之姻親，或上訴人為
法人、中央或地方機關時，其所屬專任人員具有律師資格並經法
院認適當者，亦得為第三審訴訟代理人。
第1 項但書及第2 項情形，應於提起上訴或委任時釋明之。


司法院資訊處製作；財團法人民間司法改革基金會備份。
